---
title: "EP08: Métodos con remuestreo"
output: html_document
---

```{r setup, include=FALSE}
knitr::opts_chunk$set(echo = TRUE)

# Librerías a utilizar
library(dplyr)
library(readr)
library(ggpubr)
library(boot)
```

```{r lectura-datos}
datos <- read_csv("EP08 Datos CASEN 2017.csv", show_col_types = FALSE)
```

# Pregunta 1

<!--
Enunciado original:
"Propongan una pregunta de investigación original, que involucre la comparación
de la frecuencia en que se observa un evento o característica en dos grupos
independientes (más abajo se dan unos ejemplos). Fijando una semilla propia,
seleccionen una muestra aleatoria de hogares (100 < n < 150) y respondan la
pregunta propuesta utilizando una prueba de permutaciones Monte Carlo. Deben
reportar un intervalo de confianza para el estadístico utilizado usando las
mismas remuestras."
-->

#### **Pregunta de investigación**

¿Existe una diferencia significativa en la proporción de hogares que disponen de un computador (PC, netbook, laptop o tablet) en uso y funcionamiento entre los hogares de la Región Metropolitana de Santiago y los de la Región de La Araucanía?

<br>
<br>

#### **Hipótesis**

Sea $p_{RM}$ (Región Metropolitana de Santiago) y $p_A$ (Región de La Araucanía) la proporción de hogares que disponen de un computador (PC, netbook, laptop o tablet) en uso y funcionamiento de la población de hogares en ambas regiones, respectivamente. Entonces las hipótesis planteadas son:

$H_0$: $p_{RM} = p_A$ La proporción de hogares que disponen de un computador en uso y funcionamiento es igual entre ambas regiones

$H_A$: $p_{RM} \neq p_A$ La proporción de hogares que disponen de un computador en uso y funcionamiento es distinta entre ambas regiones.

Se trabajará con un nivel de significación $\alpha = 0{,}05$.

<br>
<br>

#### **Obtención y descripción de la muestra**

```{r p1-muestra}
set.seed(448) # Establece la semilla

# Filtrado de datos
datos_p1 <- datos %>%
  filter(region %in% c("Región Metropolitana de Santiago", "Región de La Araucanía")) %>%
  filter(r16d %in% c("Sí", "No")) %>% 
  mutate(
    region_txt = factor(ifelse(region == "Región Metropolitana de Santiago", "Metropolitana", "Araucanía")),
    dispone_pc = factor(r16d, levels = c("Sí", "No"))
  ) %>%
  select(id.vivienda, region_txt, dispone_pc)

# Obtención de la muestra aleatoria (100 < n < 150)
n_p1 <- 125
muestra_p1 <- datos_p1 %>% sample_n(n_p1)

# Descripción de la muestra obtenida
table(muestra_p1$region_txt, muestra_p1$dispone_pc)

muestra_p1 %>%
  group_by(region_txt) %>%
  summarise(
    total = n(),
    disponen = sum(dispone_pc == "Sí"),
    proporcion = mean(dispone_pc == "Sí")
  )
```

```{r p1-grafico}
# Crear un data frame con los datos exactos observados en tu muestra
datos_grafico <- data.frame(
  Region = c("Araucanía", "Araucanía", "Metropolitana", "Metropolitana"),
  Disponibilidad = c("Sí", "No", "Sí", "No"),
  Cantidad = c(33, 37, 35, 20)
)

# Gráfico de barras apiladas al 100% usando ggpubr / ggplot2
ggbarplot(datos_grafico, 
          x = "Region", 
          y = "Cantidad",
          fill = "Disponibilidad",
          palette = c("#5DADE2", "#AEB6BF"),
          position = position_fill(),
          title = "Disponibilidad de PC en el Hogar según Región",
          ylab = "Proporción (100%)",
          legend.title = "¿Dispone de PC?") +
  theme_minimal() +
  scale_y_continuous(labels = scales::percent)
```

<br>
<br>


#### **Verificación de condiciones para una prueba de permutaciones**

La prueba de permutaciones es un método no paramétrico de remuestreo exacto que no requiere el cumplimiento de supuestos de normalidad o tamaños muestrales mínimos por celda, los cuales son necesarios en las pruebas paramétricas tradicionales.

Para que esta prueba sea válida, solo debe cumplirse la condición de intercambiabilidad: bajo la hipótesis nula ($H_0$), la etiqueta de pertenencia regional de un hogar ("Metropolitana" o "Araucanía") no influye en la probabilidad de que posea un computador en funcionamiento. Por lo tanto, cualquier asignación de las observaciones a los grupos es igualmente probable bajo la hipótesis nula, justificando que podamos permutar las etiquetas de los grupos repetidamente.

<br>
<br>

#### **Estadístico de interés**

El estadístico de interés seleccionado para contrastar nuestras hipótesis es la diferencia entre las proporciones muestrales de disponibilidad de computador de ambos grupos ($\hat{p}_{RM} - \hat{p}_A$).

```{r p1-estadistico-observado}
# Cálculo de proporciones observadas
props_obs <- muestra_p1 %>%
  group_by(region_txt) %>%
  summarise(prop = mean(dispone_pc == "Sí"))

p_RM_obs <- props_obs %>% filter(region_txt == "Metropolitana") %>% pull(prop)
p_A_obs <- props_obs %>% filter(region_txt == "Araucanía") %>% pull(prop)

# Si alguna región no quedó en la muestra (caso extremo), asignamos 0
if(length(p_RM_obs) == 0) p_RM_obs <- 0
if(length(p_A_obs) == 0) p_A_obs <- 0

# Diferencia observada (Estadístico observado)
dif_obs_p1 <- p_RM_obs - p_A_obs
dif_obs_p1
```

<br>
<br>


#### **Prueba de permutaciones Monte Carlo**

Para determinar si la diferencia observada es estadísticamente significativa, realizamos una aproximación de Monte Carlo con $B = 5999$ permutaciones. En cada iteración barajamos aleatoriamente las etiquetas de las regiones para construir la distribución nula del estadístico de interés. A partir de estas mismas permutaciones, construimos también un intervalo de confianza para la diferencia de proporciones.

```{r p1-monte-carlo}
B_p1 <- 5999
dif_perm <- numeric(B_p1)

variable_respuesta <- muestra_p1$dispone_pc
etiquetas_grupo <- muestra_p1$region_txt

set.seed(884) # Semilla interna para asegurar la reproducibilidad de las permutaciones
for(i in 1:B_p1) {
  # Permutación de las etiquetas de grupo
  grupos_permutados <- sample(etiquetas_grupo)
  
  # Proporciones bajo permutación
  p_RM_perm <- mean(variable_respuesta[grupos_permutados == "Metropolitana"] == "Sí")
  p_A_perm <- mean(variable_respuesta[grupos_permutados == "Araucanía"] == "Sí")
  
  dif_perm[i] <- p_RM_perm - p_A_perm
}

# Cálculo del p-valor bilateral (dos colas)
p_valor_p1 <- mean(abs(dif_perm) >= abs(dif_obs_p1))
p_valor_p1

# Intervalo de confianza al 95% para la diferencia bajo H0 usando las remuestras
ic_perm <- quantile(dif_perm, probs = c(0.025, 0.975))
ic_perm
```

<br>
<br>

#### **Conclusión**

A partir de los resultados obtenidos mediante la prueba de permutaciones de Monte Carlo, con $B = 5999$ permutaciones y utilizando un nivel de significación de $\alpha = 0{,}05$, observamos lo siguiente:

El estadístico de interés observado en nuestra muestra (diferencia de proporciones $\hat{p}_{RM} - \hat{p}_A$) es de $0{,}1649$ (es decir, una diferencia de un $16{,}49\%$ a favor de la Región Metropolitana).

El $p$-valor bilateral obtenido de la simulación de Monte Carlo es de $0{,}0707$ (aproximadamente $7{,}07\%$).

El intervalo de confianza al $95\%$ para la diferencia de proporciones bajo el supuesto de la hipótesis nula ($H_0$) es de $[-0{,}1922;\, 0{,}1649]$.

Dado que el $p$-valor obtenido ($0{,}0707$) es mayor que nuestro nivel de significación establecido ($\alpha = 0{,}05$), no se dispone de evidencia suficiente para rechazar la hipótesis nula ($H_0$) en favor de la hipótesis alternativa ($H_A$).

En consecuencia, no podemos concluir de manera estadísticamente significativa que exista una diferencia en la proporción de hogares que disponen de un computador en uso y funcionamiento entre la Región Metropolitana de Santiago y la Región de La Araucanía.

---


<br>
<br>


# Pregunta 2

<!--
Enunciado original:
"Propongan una pregunta de investigación original, que involucre la comparación
de las medias de más de dos grupos independientes (más abajo se dan unos
ejemplos). Fijando una semilla distinta a la anterior, seleccionen una muestra
aleatoria de hogares (200 < n < 300) y respondan la pregunta propuesta
utilizando bootstrapping. Solo por ejercicio académico, aplique un análisis
post-hoc con bootstrapping aunque este no fuera necesario. Indicación:
consideren que el análisis post-hoc debe hacerse con las mismas remuestras
usadas para la prueba ómnibus."
-->

#### **Pregunta de investigación**

¿Es similar, en promedio, el ingreso total corregido del hogar (ytotcorh)
entre hogares cuyo jefe o jefa de hogar tiene distinto nivel educacional
alcanzado (educación básica completa, educación media completa o educación
superior completa)?


<br>
<br>

#### **Hipótesis**

Sea $\mu_B$ (básica completa), $\mu_M$ (educación media completa)y $\mu_S$ (educación superior completa)  el ingreso total del hogar promedio de la población de hogares cuyo jefe/a de hogar tienen distintos niveles de educativo respectivamente. Entonces las hipótesis planteadas son:

- $H_0$: $\mu_B = \mu_M = \mu_S$ *El ingreso total del hogar promedio es igual entre los tres grupos
  educacionales*.
- $H_A$: Al menos uno de los grupos educacionales tiene un ingreso total del
  hogar promedio distinto a los demás ($\exists\, i \neq j$ tal que
  $\mu_i \neq \mu_j$).

Se trabajará con un nivel de significación $\alpha = 0{,}05$.


<br>
<br>


#### **Obtención y descripción de la muestra**

```{r p2-muestra}
set.seed(2024)  # Se establece una semilla para garantizar la reproducibilidad de los datos

# Se agrupan las categorías de "educ" en tres niveles educacionales y se
# Se descartan los hogares sin nivel educacional definido o sin ingreso.
datos_p2 <- datos %>%
  filter(educ %in% c("Básica Compl.", "M. Hum. Completa", "M. Téc Completa",
                      "Profesional Completo",
                      "Técnico Nivel Superior Completo")) %>%
  mutate(nivel_educ = case_when(
    educ == "Básica Compl." ~ "Básica completa",
    educ %in% c("M. Hum. Completa", "M. Téc Completa") ~ "Media completa",
    educ %in% c("Profesional Completo",
                "Técnico Nivel Superior Completo") ~ "Superior completa"
  )) %>%
  mutate(nivel_educ = factor(nivel_educ,
                              levels = c("Básica completa", "Media completa",
                                         "Superior completa"))) %>%
  filter(!is.na(ytotcorh)) %>%
  select(id.vivienda, nivel_educ, ytotcorh)

# Muestra aleatoria de hogares (200 < n < 300)
n <- 250
muestra <- datos_p2 %>% sample_n(n)

table(muestra$nivel_educ)

muestra %>%
  group_by(nivel_educ) %>%
  summarise(media = mean(ytotcorh), sd = sd(ytotcorh), n = n())
```

```{r p2-graficos}
# Inspección gráfica de la distribución del ingreso en cada grupo
gghistogram(muestra, x = "ytotcorh", facet.by = "nivel_educ", bins = 20,
            fill = "nivel_educ") +
  ggtitle("Distribución del ingreso total del hogar según nivel educacional")

ggboxplot(muestra, x = "nivel_educ", y = "ytotcorh", fill = "nivel_educ") +
  ggtitle("Ingreso total del hogar según nivel educacional")
```



<br>
<br>


#### **Verificación de condiciones para una prueba paramétrica (ANOVA clásico)**

```{r p2-condiciones}
muestra %>%
  group_by(nivel_educ) %>%
  summarise(p_valor_shapiro = shapiro.test(ytotcorh)$p.value)
```

Tanto en los histogramas y boxplots como las pruebas de normalidad de
Shapiro-Wilk se puede apreciar que la distribución de los ingresos de hogar en cada
grupo cuentan con una asimetría a la derecha muy marcada, o sea que unos pocos hogares cuentan con
ingresos muy altos, dado esta caráctiristica de asimetría no se cumple el supuesto de normalidad por lo que lo mejor es optar por un ANOVA clásico de una vía. Además, dado el marcado sesgo de
los datos, tampoco es razonable asumir homogeneidad de varianzas entre
grupos. Por lo anterior, por lo que concluimos que no es válido aplicar un ANOVA paramétrico y se usará un método de remuestreo (bootstrapping) que no requiere cumplir con estas características para ser aplicable.



<br>
<br>

#### **Estadístico de interés**

- Para la prueba ómnibus se utiliza el estadístico $F$ del ANOVA de una
  vía (razón entre la variabilidad del ingreso promedio explicada por el
  nivel educacional y la variabilidad dentro de cada grupo). Y para el análisis post-hoc se utilizan las diferencias de las medias
  muestrales de ingreso entre cada par de niveles educacionales.

```{r p2-estadistico-observado}
# F observado (con los datos originales, sin remuestrear)
aov_obs <- aov(ytotcorh ~ nivel_educ, data = muestra)
F_obs <- summary(aov_obs)[[1]][["F value"]][1]
F_obs

# Diferencias de medias observadas entre cada par de grupos
pares <- combn(levels(muestra$nivel_educ), 2, simplify = FALSE)

medias_obs <- muestra %>%
  group_by(nivel_educ) %>%
  summarise(media = mean(ytotcorh))

dif_obs <- sapply(pares, function(p) {
  medias_obs$media[medias_obs$nivel_educ == p[2]] -
    medias_obs$media[medias_obs$nivel_educ == p[1]]
})
names(dif_obs) <- sapply(pares, paste, collapse = " - ")
dif_obs
```



<br>
<br>


#### **Bootstrapping: prueba ómnibus y análisis post-hoc**

Se construye la distribución nula del estadístico $F$ mediante bootstrap:

Se centra el ingreso de cada grupo restando su propia media y sumando la
media genera, así de esta, manera las tres muestras queden con medias iguales, lo que es consistente con $H_0$, luego se remuestrea con reemplazo y dentro de
cada grupo desde estos datos centrados. En cada una de las B réplicas
se calcula tanto el estadístico $F$ (prueba ómnibus) como las diferencias
de medias entre cada par de grupos (post-hoc), asegurando así que el análisis
post-hoc usa exactamente las mismas remuestras que la prueba ómnibus.

```{r p2-bootstrap}
grupo <- muestra$nivel_educ
y <- muestra$ytotcorh
niveles <- levels(grupo)

# Datos centrados bajo el supuesto de H0 (medias iguales entre grupos)
media_general <- mean(y)
y_centrado <- y - ave(y, grupo, FUN = mean) + media_general

B <- 2000  # número de remuestra del bootstrap
F_boot <- numeric(B)
dif_boot <- matrix(NA, nrow = B, ncol = length(pares))

set.seed(321)
for (i in 1:B) {
  y_star <- c()
  grupo_star <- c()

  # Remuestreo con reemplazo, por separado dentro de cada grupo, asi se mantener fijo el tamaño de cada grupo en cada réplica
  for (g in niveles) {
    y_g <- y_centrado[grupo == g]
    y_star <- c(y_star, sample(y_g, length(y_g), replace = TRUE))
    grupo_star <- c(grupo_star, rep(g, length(y_g)))
  }
  grupo_star <- factor(grupo_star, levels = niveles)
  datos_star <- data.frame(y = y_star, grupo = grupo_star)

  # Estadístico F de la remuestra (prueba ómnibus)
  aov_star <- aov(y ~ grupo, data = datos_star)
  F_boot[i] <- summary(aov_star)[[1]][["F value"]][1]

  # Diferencias de medias de la misma remuestra (post-hoc)
  medias_star <- tapply(y_star, grupo_star, mean)
  dif_boot[i, ] <- sapply(pares, function(p) medias_star[p[2]] - medias_star[p[1]])
}

p_valor_omnibus <- mean(F_boot >= F_obs)
p_valor_omnibus
```

```{r p2-posthoc}

p_valores_posthoc <- sapply(seq_along(pares), function(j) {
  mean(abs(dif_boot[, j]) >= abs(dif_obs[j]))
})
names(p_valores_posthoc) <- names(dif_obs)
p_valores_posthoc

# Se aplica una corrección por comparaciones múltiples (Bonferroni), ya que se están realizando tres comparaciones de a pares a partir de las mismas remuestras
p_valores_ajustados <- p.adjust(p_valores_posthoc, method = "bonferroni")
p_valores_ajustados
```

*La compilación del html puede tardar un poco por el Bootstrapping*

#### **Conclusión**

Se puede concluir con un nivel de significandia de $\alpha = 0{,}05$ y dado que el p-valor obtenido para
la prueba ómnibus de bootstrap es menor
que $\alpha$, que se rechaza $H_0$ en favor de $H_A$, por lo que existen
diferencias significativas en el ingreso total del hogar promedio entre al
menos dos de los niveles educacionales del jefe o jefa de hogar
considerados.

El análisis post-hoc con bootstrap muestra que las diferencias significativas se
concentran en las comparaciones que involucran a los hogares con educación
superior completa, tanto la comparación Básica completa - Superior
completa como Media completa - Superior completa resultan ser
significativas, por otro lado la diferencia hallada entre el nivel de educación Básica completa y
Media completa no representa ser una diferencia significativa. En otras palabras, contar con un jefe o jefa de
hogar con educación superior completa está asociado a un ingreso total del
hogar promedio significativamente mayor que en los hogares donde el jefe o
jefa de hogar tiene educación básica o media completa, pero no se observan
diferencias significativas entre estos dos últimos grupos entre sí.


